臺灣高雄地方法院民事判決             100年度訴字第1681號
原      告  鍾德連
被      告  林世承
訴訟代理人  林宗儀律師
上列當事人間請求清償借款事件，經本院於民國100 年11月21日
言詞辯論終結，判決如下:
    主      文
被告應給付原告新臺幣壹佰壹拾捌萬伍仟元，及自民國一百年九
月十七日起至清償日止，按週年利率百分之五計算之利息。
訴訟費用由被告負擔。
本判決於原告以新臺幣拾玖萬伍仟元為被告供擔保後，得假執
行。但被告如以新臺幣壹佰壹拾捌萬伍仟元為原告預供擔保後，
免為假執行。
    事實及理由
一、原告主張：被告係伊國立高雄工專（下稱高雄工專，現已改
    制為國立高雄應用科技大學）任職時之同事。又被告自民國
    82年底至83年2 月間，陸續向伊借款新臺幣（下同）70萬、
    50萬、30萬、30萬元，共計180 萬元，並均係在伊辦公室內
    以現金交付予被告，被告亦允諾會儘速清償，伊乃未與被告
    簽立借據，亦未約定利息及還款日。嗣伊因有急需而向被告
    口頭催討還款，惟被告僅陸續清償計615,000 元，迄今尚餘
    1,185,000 元未償，經伊多次催討未果。為此，爰依消費借
    貸之法律關係提起本訴，並聲明：(一)被告應給付原告1,185,
    000 元，及自起訴狀繕本送達翌日起至清償日止，按週年利
    率5%計算之利息；(二)願供擔保請准宣告假執行。
二、被告則以：伊否認與原告間有借貸關係，況如此大筆款項卻
    未簽立借據或約定利息亦與常情不合，原告應就借貸關係負
    舉證責任等語資為抗辯。並聲明：(一)原告之訴及假執行之聲
    請均駁回；(二)如受不利判決，願供擔保請准宣告免為假執行
    。
三、兩造不爭執事項
    兩造與如下之證人莊聰敏均為高雄工專之同事。又原告於82
    、83年間為會計室主任，被告為該校職員，證人莊聰敏為註
    冊組組長。
四、本件爭執事項：
  (一)兩造是否存有借貸關係?
  (二)如有，則原告請求被告清償債務有無理由? 其清償金額應為
    若干?
五、本院之判斷:
  (一)兩造是否存有借貸關係？
  1.按當事人主張有利於己之事實者，就其事實有舉證之責任，
    民事訴訟法第277 條定有明文。次按稱消費借貸者，於當事
    人間必本於借貸之意思合致，而有移轉金錢或其他代替物之
    所有權於他方之行為，始得當之。是以消費借貸，因交付金
    錢之原因多端，除有金錢之交付外，尚須本於借貸之意思而
    為交付，方克成立。倘當事人主張與他方有消費借貸關係存
    在者，自應就該借貸意思互相表示合致及借款業已交付之事
    實，負舉證之責任。又按消費借貸並非要式行為，原不以訂
    立字據或字據存在為要件，是消費借貸契約雖未書立借據，
    惟若有其他證據足為借款事實真正之證明，仍不能據此否認
    消費借貸契約之存在。另主張契約關係存在者，雖不能證明
    其契約締結之事實，但依契約履行之事實，足以推定其契約
    關係存在時，自不容契約當事人無端否認，最高法院21年上
    字第3046號判例、41年台上字第1147號判決、98年度台上字
    第1045號判決可資參照。
  2.經查，原告主張其於82、83年間借貸被告計180 萬元，其中
    70萬元之資金來源係以其父鍾添榮之農地抵押，以其父之名
    義向屏東縣里港鄉農會貸款而來（嗣因其父死亡，由其以借
    新還舊方式續借該貸款），另50萬元係其向其大姐私人借貸
    ，其餘款項則係其自其子收受之結婚禮金及其薪俸而貸與被
    告，並提出與其所述相符之借據、合作金庫商業銀行灣內分
    行帳號000000000 帳戶放款戶交易明細查詢表、里港鄉農會
    帳號000000000 帳戶交易明細表、存摺封面等件在卷可參（
    見本院卷第35頁至第39頁），被告對上開書證之形式真正並
    不爭執，惟否認其間確有借貸關係存在，並以前詞置辯。惟
    審諸民間借款，當事人間固常會簽立借據或本票、支票等書
    面為憑，並約定還款期限及利息，然消費借貸契約非要式契
    約，並不以訂立書面為必要，亦無庸約定還款期限及利息，
    是當事人間除交付借款外，僅以口頭約定相關細節，亦非鮮
    見，自難僅以兩造間未立有借據及約定利息，即認被告抗辯
    兩造間未有借貸關係為真。又由證人即兩造於高雄工專之同
    事莊聰敏於本院審理時到庭證述：伊與兩造均係高雄工專之
    同事，之前兩造如何借貸不清楚，但約於86年左右，原告曾
    到伊辦公室告訴伊，被告尚有130 萬元之借款未還，希望伊
    跟被告轉達要被告償還之意，伊就打電話勸被告多多少少要
    清償，被告說希望原告打對折，原告也勉強同意了，後來聽
    原告說被告有再還了一點，好像還了11萬多元等語（見本院
    卷第29頁），參以證人與兩造間皆曾為同事關係，認識已有
    20 年 以上，彼此間並無怨隙，應無偏頗任何一造或甘冒偽
    證風險而虛構被告有向原告借貸之必要，且被告對證人之證
    述亦表示無意見（見本院卷第30頁），自堪信證人之證述應
    與事實相符；並由兩造當時皆係高雄工專職員，並具有多年
    同事情誼，兩造間如有借貸，縱未書立借據或約定利息，亦
    難謂即與常情相違，堪認原告主張當時係被告因急需而向原
    告借貸以供週轉，其以為被告很快會還款，故未訂立書面借
    據，亦無約定利息及還款日，被告於尚餘130 萬元未償時，
    乃央請證人莊聰敏請求其得將還款金額打折，兩造間確存有
    借貸關係等節，應與事實相符而堪信為真。被告空言否認，
    委無足採。
  (二)如有，則原告請求被告清償債務有無理由? 其清償金額應為
    若干?
  1.按稱消費借貸者，謂當事人一方移轉金錢或其他代替物之所
    有權於他方，而約定他方以種類、品質、數量相同之物返還
    之契約；借用人應於約定期限內，返還與借用物種類、品質
    、數量相同之物。未定返還期限者，借用人得隨時返還，貸
    與人亦得定一個月以上之相當期限，催告返還，民法第474
    條第1 項、第478 條分別定有明文。經查，兩造間存有借貸
    關係已如前述，兩造間亦未經定有借款之還款期限，應認屬
    於未定返還期限之消費借貸契約。再由原告主張被告自87年
    7 月起至97年2 月止，又陸續償還20,000元、10,000元、12
    ,000或3,000 元等計115,000 元，尚餘欠1,185,000 元（1,
    300,000-115,000=1,185,000 ）等情，已提出所其所述相符
    之還款明細表、第一銀行商業銀行灣內分行帳號0000000000
    0 號帳戶存提款交易明細資料、合作金庫商業銀行憲德分行
    帳號0000000000000 號帳戶存提款交易明細資料等件為證（
    見本院卷第41頁至第48頁），被告對上開證據形式真正亦不
    爭執，且原告所陳被告嗣後陸續還款之金額，亦與證人莊聰
    敏前開證述之還款金額大致相符，堪信原告主張被告迄今尚
    餘欠1,185,000 元應為真實。則原告依消費借貸關係請求被
    告清償上開餘欠之款項自屬有據。
  2.至於證人莊聰敏雖證稱：原告告訴伊被告尚有130 萬元之借
    款未還，希望向被告轉達償還之意，被告說希望原告打對折
    ，原告也勉強同意了等語。惟據原告表示：被告還了50萬元
    後還欠130 萬時，被告託同為同事之註冊組組長莊聰敏來跟
    我說是否可以折半來清償，我那時後就說若他能拿出來一半
    65萬元，我就同意，但兩、三個月後被告都沒有拿錢出來，
    我就去找被告，但被告表示他沒有能力還等語（見本院卷第
    38頁），足見原告係以若被告能一次拿出65萬元，即同意以
    此金額和解，惟被告既於兩、三個月後仍表示無法清償該款
    項，其間原所達成之和解條件即未成就至堪明確，是應認被
    告迄今仍積欠原告上開全部餘欠金額未償。則原告在向被告
    催討餘欠款項未果後，遂依上開規定請求被告返還餘欠款項
    自屬有據。又本件係屬未定返還期限之消費借貸契約，且係
    以支付金錢為標的，則原告依民法第229 條第2 項規定，就
    被告應給付之前開金額部分，併請求被告自受催告之起訴狀
    繕本送達之翌日即100 年9 月17日起（見本院卷第10頁）至
    清償日止，按週年利率5%計算之利息，亦屬有據，應予准許
    。
六、綜上所述，原告依消費借貸之法律關係，請求被告給付上開
    金額及其遲延利息，依法洵屬有據，應予以准許。又兩造均
    陳明願供擔保，聲請宣告假執行及免為假執行，經核均無不
    合，爰分別酌定相當之擔保金額，予以准許。
七、本件為判決基礎之事實已明，兩造其餘攻擊、防禦方法於訴
    訟結果不生影響，爰不逐一論述，附此敘明。
據上論結，本件原告之訴為有理由，依民事訴訟法第78條、第39
0 條第2 項、第392 條第2 項，判決如主文。
中    華    民    國  100     年    12    月   7      日
                  民事第三庭  法  官  楊淑珍
正本係照原本作成。
如不服本判決，應於送達後20日內，向本院提出上訴狀並表明上
訴理由，如於本判決宣示後送達前提起上訴者，應於判決送達後
10日內補提上訴理由書（須附繕本）。如委任律師提起上訴者，
應一併繳納上訴審裁判費。
中    華    民    國  100     年    12    月   7      日
                              書記官  許琇淳